【裁判字號】    99,家抗,12
【裁判日期】    991207
【裁判案由】    酌定監護人（未成年人）
【裁判全文】
臺灣臺東地方法院民事裁定              99年度家抗字第12號
抗  告  人  郭明義
訴訟代理人  傅爾洵律師
相  對  人  李維伶
上列當事人間聲請酌定監護人事件，抗告人對於本院民國99年 8
月26日所為99年度監字第30號第一審裁定，提起抗告，本院裁定
如下：
    主  文
抗告駁回。
抗告人與兩造未成年子女郭佳紜會面交往之期間及方式如附件所
示。
抗告程序費用新臺幣壹仟元由抗告人負擔。
    理  由
一、本件抗告意旨略以：抗告人與相對人原係夫妻，並育有未成
    年子女郭佳紜（民國92年 7月12日生）。相對人原起訴請求
    離婚等事件（本院99年度婚字第41號），嗣經兩造成立和解
    ，同意離婚，惟對於未成年子女郭佳紜權利義務之行使或負
    擔方式及扶養費部分無法達成協議。而抗告人身為警察人員
    ，任職於高雄縣鳳山分局文山派出所。兩造自88年11月間結
    婚以來，家計即全賴抗告人 1人負擔，迄92年間相對人因懷
    孕之故，即搬回臺東縣成功鎮娘家待產，待郭佳紜出生後，
    即拒再搬回鳳山與抗告人同住，亦不願搬至臺東縣臺東市與
    公婆同住，自此造成分居之事實。然抗告人雖與相對人及郭
    佳紜分隔兩地，每逢休假，除回臺東探視父母，並會前往相
    對人娘家探視相對人與郭佳紜，與渠等同住，善盡人夫及人
    父之責，而造成抗告人與郭佳紜分隔兩地無法共同生活實乃
    相對人一意孤行之結果，抗告人亦試圖請調回臺東任職，惟
    名額有限尚未能如願，故郭佳紜與相對人感情較為深厚，亦
    可歸責於相對人所致，實不可將此作為酌定監護權之主要依
    據。又抗告人均按月支付生活費予相對人，詎相對人竟主張
    其甚少支付郭佳紜之扶養費用，顯有悖於事實。另原審裁定
    徒憑財團法人聖功社會福利慈善基金會及臺東縣政府之訪視
    報告，並未安排社會福利機構對郭家進行訪視，即判定抗告
    人不適任單獨行使監護權，顯有欠考量。蓋抗告人之母居住
    在臺東市區自有 2層樓透天厝，環境整潔清幽，臨近著名之
    新生國小，且同住者尚有抗告人之大妹郭姿伶，目前抗告人
    之母任職於行政院農業改良場擔任稻作股約聘人員、郭姿伶
    則於代書事務所上班，均有穩定之工作及收入且皆對郭佳紜
    疼愛有加，皆可協力照顧郭佳紜，並且抗告人之姑姑亦住在
    隔壁亦可就近協助，故抗告人之家庭支援系統並無問題。再
    觀諸抗告人擔任警察，有固定職業及收入，公務人員更可獲
    得政府對子女各項補助及優惠。反觀相對人與其母現共同居
    住在成功鎮，皆無穩定之工作及收入，是不論就學、就醫、
    交通或生活機能，抗告人所能提供之生活及就學條件，均遠
    勝於相對人。若僅因抗告人之警察身分及工作時間較不固定
    或值班尚需在分局過夜，而逕判抗告人不適任單獨行使監護
    亦顯失公平，故為兩造之未成年子女郭佳紜之最佳利益計，
    應將郭佳紜權利義務之行使或負擔交由抗告人任之。再者，
    依民法第1055條第 5項，縱本件監護權係由相對人單獨任之
    ，原審裁定未審酌抗告人對郭佳紜之探視及父女會面交往權
    利，亦有違誤，爰於備位聲明請求酌定抗告人與郭佳紜之會
    面交往之方式及期間。另原審裁定命抗告人應按月給付相對
    人關於郭佳紜扶養費（下同）10,000元，顯屬過高，應依內
    政部於98年所公告臺灣省低收入戶最低生活費為每人每月9,
    829 元為計算標準，並依法由抗告人與相對人平均分擔，是
    抗告人應負擔以每月4,915 元為當。原審裁定將兩造之女郭
    佳紜權利義務之行使或負擔由相對人任之及命抗告人按月給
    付相對人關於郭佳紜扶養費10,000元，均有未當等語，爰請
    求先位聲明：(一)原裁定廢棄；(二)相對人於原審之聲請駁回；
    (三)對於兩造之女郭佳紜權利義務之行使或負擔由抗告人任之
    ；(四)相對人應按月給付抗告人關於郭佳紜扶養費4,915 元。
    備位聲明：(一)原裁定廢棄；(二)相對人於原審之聲請駁回；(三)
    抗告人得對兩造之女郭佳紜合法行使探視權。行使方式為；
    每週得由抗告人探視二日，其中每月應有兩造得由抗告人於
    週末假日攜回共同生活2日；寒暑假期間抗告人得有 2分之1
    時間與郭佳紜共同生活；(四)抗告人按月給付相對人關於郭佳
    紜扶養費4,915元。
二、相對人經本院以99年10月1日東院嵩民真99家抗12字第09900
    13691號函，請其於文到 21日內就抗告人所提出之抗告狀及
    民事補充理由(一)狀表示意見，上揭抗告狀繕本及函文分別於
    99年9月9日及同年11月17日送達於相對人，惟相對人迄今未
    具狀到院，依其於原審之書狀及陳述則以：兩造之未成年子
    女郭佳紜自出生時即與相對人共同生活，就親子情感、子女
    教養、生活環境等一切必要情形而言，由相對人擔任郭佳紜
    之親權人，最符合郭佳紜最佳利益，又依兩造社經地位、工
    作收入暨郭佳紜生活所需，由抗告人按月於每月 5日前給付
    未成子女郭佳紜扶養費 1萬元予相對人，堪稱允妥。是以，
    對兩造之未成年子女郭佳紜之權利義務應由相對人行使或負
    擔，較符合子女之最佳利益等語。
三、按夫妻離婚者，對於未成年子女權利義務之行使或負擔，依
    協議由一方或雙方共同任之，未為協議或協議不成者，法院
    得依夫妻之一方、主管機關、社會福利機構或其他利害關係
    人之請求或依職權酌定之；前項協議不利於子女者，法院得
    依主管機關、社會福利機構或其他利害關係人之請求或依職
    權為子女之利益改定之；行使、負擔權利義務之一方未盡保
    護教養之義務或對未成年子女有不利之情事者，他方、未成
    年子女、主管機關、社會福利機構或其他利害關係人得為子
    女之利益，請求法院改定之；前 3項情形，法院得依請求或
    依職權，為子女之利益酌定權利義務行使負擔之內容及方法
    ；法院得依請求或依職權，為未行使或負擔權利義務之一方
    酌定其與未成年子女會面交往之方式及期間，但其會面交往
    有妨害子女之利益者，法院得依請求或依職權變更之，民法
    第1055條定有明文。次按法院為民法第1055條裁判時，應依
    子女之最佳利益，審酌一切情狀，參考社工人員之訪視報告
    ，尤應注意左列事項：1.子女之年齡、性別、人數及健康情
    形。2.子女之意願及人格發展之需要。3.父母之年齡、職業
    、品行、健康情形、經濟能力及生活狀況。4.父母保護教養
    子女之意願及態度，5.父母子女間或未成年子女與其他共同
    生活之人間之感情狀況，民法第1055條之 1復有明文。再按
    父母對於未成年子女，有保護及教養之權利義務；父母對於
    未成年子女之扶養義務，不因離婚而受影響；又負扶養義務
    者有數人而其親等同一時，應各依其經濟能力，分擔義務，
    民法第1084條第2項、第1116條之2及第1115條第 3項亦有明
    文。
四、經查：
  (一)原審依職權囑託財團法人聖功社會福利慈善基金會針對抗告
    人進行訪視，其訪視結果認為：抗告人擔任警察，經濟狀況
    尚可，工作時間較不固定，有時因值班需在分局過夜，平日
    較長時間皆在分局裡，而與未成年人相處時間極少，親子情
    感較為平淡，抗告人深知此情形，並認為不會影響其爭取監
    護之決心，抗告人亦不想放棄，惟就抗告人工作繁忙，且家
    庭支持系統亦無法協助抗告人，又抗告人無法提供穩定居家
    環境與郭佳紜，評估抗告人目前不適任單獨行使監護權，因
    社工無法訪視未成年人，導致無法觀察與照顧者之互動模式
    及生活品質，建請鈞院參酌臺東社工訪視報告、雙方相關事
    證及當庭陳述，依未成年人最佳利益綜合裁量之等語，有財
    團法人聖功社會福利慈善基金會99年7月20日聖功基字第994
    25號函檢附委託辦理監護權案訪視調查報告 1份（見原審卷
    第60頁至第64頁）在卷可參；另參原審函請臺東縣政府社會
    處對相對人進行訪視結果，其函覆則略以：未成年人出生至
    今皆與相對人居住於成功之外祖母家，相對人有時會帶未成
    年人回祖母家中與抗告人團聚，自96年間起，抗告人返回其
    本生家庭時間不正常，生活費用亦減少，造成相對人與未成
    年人生活陷入困難，故要求行使未成年人之監護權，又相對
    人現與未成年人及其外祖母同住於自有之兩層樓透天厝，居
    住環境整潔乾淨，平日仰賴存款及相對人之母經濟支持維生
    ，嗣相對人將積欠燃料稅問題解決後，則會工作增加收入以
    扶養未成年人，況未成年人自幼由相對人照顧，雙方有一定
    依附關係，且未成年人表示未來希望維持現狀。經評估結果
    ，相對人陳述動機並無不妥，人格狀況及教養態度亦屬正常
    ，由相對人監護未成年人並無不妥，惟相對人無工作及經濟
    收入（按此係訪視時，嗣於原審調查時相對人已有工作，詳
    後述），獨自扶養未成年人有較大經濟壓力，若由相對人單
    方行使監護，建議抗告人應給予未成年人生活扶養費用等語
    ，此亦有臺東縣政府99年6月3日府社婦字第0993021422號函
    檢附監護案件訪視調查處遇建議1份（見原審卷第36頁至第
    39 頁）附卷可考。依上揭訪視調查結果，就兩造之生活現
    況、家庭情形、經濟收入、環境狀況、與郭佳紜之互動、對
    郭佳紜未來照顧計畫與監護意願，均堪認業已詳實調查，並
    詳細陳述在卷，是以抗告人雖主張原審未安排社會福利機構
    對郭家進行訪視顯有欠考量，而請求由臺東地區相關社會福
    利機構至抗告人之位於臺東縣臺東市○○街277巷10號之住
    所，對抗告人及其同居之家屬進行實際訪視云云，經核並無
    必要，先此敘明。
  (二)爰審酌抗告人為警專畢業，現職為警員每月月薪5萬多、近6
    萬元現住高雄縣鳳山市、母親方雲嬌及大妹郭姿伶住臺東縣
    臺東市若郭佳紜與渠等同住平日可由渠等協助照顧郭佳紜之
    責；相對人為高中畢業，現為臺東縣東河鄉公所多元方案擴
    大就業人員，按日計薪（日薪800元），每月約 1萬7,000元
    ，現與郭佳紜及母親李金花同住臺東縣成功鎮，此有原審卷
    附上揭訪視報告、99年 7月23日調查筆錄及抗告人於本院所
    提出抗告聲請狀在卷供參，是以抗告人之經濟收入顯優於相
    對人，而兩造之家庭支持系統條件尚屬相當。惟衡酌郭佳紜
    自出生後即由相對人照顧迄今，及其現年僅 7歲，正值幼童
    時期，且為女孩，亟須母愛照拂，並參以原審調查時抗告人
    所自承「郭佳紜長期與聲請人《即相對人》居住，當然與我
    的感情比較平淡」等語及郭佳紜所陳稱：「（問：相對人《
    即抗告人》是否會常來看你？）不會。」、「（是否知道相
    對人在何處工作？）不曉得」、「（相對人多久來看你 1次
    ？）有時候星期六、日會來看我。」、「（問： 1個月有無
    來看過你 1次？）沒有。」、「（問：你喜歡現在住聲請人
    住處？）喜歡。」、「（問：若相對人要接你回臺東或高雄
    同住，你是否願意？）不願意。」、「（問：你比較希望與
    何人同住？）與聲請人同住。」等語（見原審卷第5頁至第7
    頁），均足見郭佳紜與相對人親子關係較佳、與抗告人親子
    情感則較為平淡，又郭佳紜明示表示較喜歡與相對人住在一
    起，且不願意與抗告人同住。是以，綜合上情，並參考上揭
    (一)原審囑託財團法人聖功社會福利慈善基金會及臺東縣政府
    社會處對兩造之訪視結果，基於心理緊密關係原則、主要照
    顧者原則與尊重子女意願原則及郭佳紜為最佳利益之考量，
    應認對郭佳紜權利義務之行使或負擔，由相對人任之，較符
    合郭佳紜之最佳利益。
  (三)至於抗告人固主張其經濟收入穩定及其母親位於臺東縣臺東
    市市區之 2層透天厝住所環境佳，其母親及大妹均有穩定之
    工作及收入，可由其母親與大妹協力照顧郭佳紜，及其姑姑
    亦住隔壁亦可就近協助照顧云云，惟其上開所陳均未見其自
    己本身如何培育、扶養、照顧郭佳紜之具體計畫，顯擬將對
    郭佳紜之照顧之責託由其母或其大妹為之，無從認定其有更
    較相對人適於行使或負擔兩造未成年子女郭佳紜之權利義務
    之事實，是以，抗告人猶執前詞，主張應由其行使或負擔兩
    造未成年子女郭佳紜之權利義務，顯不足取。
  (四)另抗告人雖主張應依內政部於98年所公告臺灣省低收入戶最
    低生活費為每人每月9,829 元為計算標準，並依法由抗告人
    與相對人平均分擔郭佳紜之扶養費，是抗告人每月應負擔之
    扶養費用應以4,915 元為當云云。惟查，抗告人現為警員每
    月收入約5萬多元近6萬元，相對人則為臺東縣東河鄉公所多
    元方案擴大就業人員，每月約1萬7,000元，兩造經濟能力顯
    不相當，抗告人之經濟收入明顯優於相對人甚多，業如前述
    ，又郭佳紜正值成長就學階段，除基本食衣住行育樂等生活
    需要外，在兩造經濟能力得以提供之情形下，郭佳紜之扶養
    費用自應不以抗告人所指內政部於98年所公告臺灣省低收入
    戶最低生活費為每人每月9,829 元為限。又抗告人於原審審
    理時已自承由相對人監護時每月負擔 1萬元作為扶養費沒有
    意見，且陳明有足夠能力可支付郭佳紜之扶養費（見原審卷
    第 4頁），而其於本院抗告時並無其他舉證證明兩造經濟能
    力有何明顯變動。是以關於郭佳紜之扶養費部分，原審命抗
    告人按月給付相對人 1萬元，至郭佳紜成年之日止，尚無違
    誤。抗告人徒憑上開內政部低收入戶最低生活費每人每月9,
    829 元之計算標準為據，於本院逕為上開主張指摘原裁定不
    當，求予廢棄改判，尚屬無據，要無可採。
五、綜上所述，對於兩造之未成子女郭佳紜之權利義務之行使或
    負擔應由相對人任之，乃符合其最佳利益，又抗告人經濟能
    力明顯優於相對人，且抗告人對於應按月給付相對人 1萬元
    作為郭佳紜之扶養費於原審不表爭執，且陳明有能力負擔，
    ，是以原審因而將郭佳紜權利義務之行使或負擔命由相對人
    任之，並命抗告人按月給付相對人 1萬元，至郭佳紜成年之
    日止，作為郭佳紜之扶養費，與法並無不合，核無違誤。抗
    告人猶執陳詞，指摘原裁定不當，請求廢棄原裁定改由其行
    使或負擔郭佳紜之權利義務及按月給付相對人關於郭佳紜扶
    養費改為4,915元云云，為無理由，應予駁回。
六、末按法院依民法第1055條之規定，為酌定、改定或變更時，
    得命交付子女、未行使或負擔權利義務之一方與未成年子女
    會面交往之方式與期間、或命為相當之處分，並得訂定必要
    事項，非訟事件法第127 條定有明文。經查，對於兩造之未
    成年子女郭佳紜權利義務之行使或負擔應由相對人任之，已
    如上述，而就抗告人與其未成年子女郭佳紜會面交往之方式
    與期間，抗告人於原審並未請求，原審復未依職權予以酌定
    ，抗告人於抗告時始請求本院予以酌定，參諸家事訟爭一次
    解決之原則暨監護事件基本程序特徵為合目的性、妥當性、
    公益性、繼續性及迅速性等原則及有關未成年子女會面交往
    之方式與期間之酌定，其本質係「非訟事件」性質，自應由
    本院就此為適當酌定，且不受抗告人之聲明事項所拘束。而
    本院審酌父女天性，天下皆同，能使子女與非同住之父母保
    持長久關係，並與雙親保持聯繫，乃為必須之考量，為免剝
    奪子女之父愛及滿足親子孺慕之情，並兼顧子女之人格正常
    發展，爰酌定抗告人與郭佳紜會面交往之期間、方式如附件
    所示，以維繫其等間之親情，合理分配兩造於假期中與郭佳
    紜相處培養親情之機會，並避免干擾相對人之生活作息。又
    本院上開酌定本不受抗告人之聲明事項所拘束，業如上述，
    是本件雖未全依抗告人之聲請，亦無駁回抗告人其餘聲請之
    問題，附此明。
據上論結，本件抗告為無理由，併依職權酌定抗告人與兩造未成
年子女郭佳紜會面交往之方式及期間。依非訟事件法第46條後段
、第21條第2項、第24條第 1項，民事訴訟法第495條之1第1項、
第449條第1項、第78條，裁定如主文。
中    華    民    國    99    年    12    月     7    日
                  民事庭    審判長法  官  李芳南
                                  法  官  陳兆翔
                                  法  官  楊憶忠
以上正本係照原本作成。
如不服本裁定，僅得於收受本裁定正本送達後10日內，以適用法
規顯有錯誤為理由，委任律師為訴訟代理人向本院提出再抗告狀
（須附繕本乙件），並繳納再抗告裁判費新臺幣1,000 元後，始
可再抗告。
中    華    民    國    99    年    12    月    7     日
                                  書記官  林建成
附件：
一、抗告人在郭佳紜國中畢業前：
  (一)抗告人得於每月之第一及第三個星期六上午 9時起，前往郭
    佳紜所在處所與之會面交往，並接郭佳紜外出，由抗告人照
    顧至翌日下午8時前送回原處所或兩造協議之地點。
  (二)抗告人在郭佳紜就學期間，學校放寒、暑假時，除仍得維持
    前述之會面交往方式外，寒假並得增加10天（即自寒假第11
    天至第20天）之同住期間，暑假並得增加20天（即自暑假第
    11天起至第30天）之同住期間。
  (三)於民國偶數年農曆初一、父親節、郭佳紜生日、抗告人直系
    血親生日，抗告人得於該日上午 9時起，接郭佳紜共度，抗
    告人應於當日前 7日，通知相對人具體特定的時間，並於當
    日下午9時前，將兩造子女送回相對人住所。
二、郭佳紜國中畢業後：除仍得維持上述會面交往之時間、方式
    外，應尊重郭佳紜意願，決定與抗告人會面交往之期間及方
    式。
三、兩造應遵守之其他事項：
  (一)不得有危害郭佳紜身心健康之行為。
  (二)兩造不得對郭佳紜灌輸反抗他方之觀念。
  (三)如郭佳紜於會面交往中患病或遭遇事故，而相對人無法就近
    照料時，抗告人應為必要之醫療措施，即在其會面交往實施
    中，仍須善盡對郭佳紜保護教養之義務。

司法院資訊處製作；財團法人民間司法改革基金會備份。
